【裁判字號】    92,上易,373
【裁判日期】    920930
【裁判案由】    返還借款
【裁判全文】
臺灣高等法院民事判決                            九十二年度上易字第三七三號
    上  訴  人  乙○○
    訴訟代理人  李尚澤律師
    被上 訴 人  甲○○
    訴訟代理人  丁福慶律師
    複代 理 人  陳智勇律師
右當事人間請求返還借款事件，上訴人對於中華民國九十二年二月二十五日臺灣臺北
地方法院九十一年度訴字第六二八六號第一審判決提起上訴，經本院於九十二年九月
十六日言詞辯論終結，判決如左：
    主      文
上訴駁回。
第二審訴訟費用由上訴人負擔。
    事實及理由
一、被上訴人起訴主張上訴人於民國八十一年七月間，因清償票款事件，強制執行訴
    外人徐周肅貞之不動產，經原法院民事執行處通知上訴人以新台幣（下同）一千
    零十二萬元承受，並應於七日內繳款完畢，上訴人為承受該不動產急需現金，乃
    向被上訴人商借一百五十萬元以補不足部分，並言明俟上訴人將承受不動產處分
    後清償，被上訴人遂於八十一年七月二十四日自帳戶內提領出一百五十萬元，並
    要求銀行開具台支支票（票號：ＡＢ0000000）交付上訴人持往原法院繳
    納，上訴人於借款斯時，亦交付同面額未填載發票日之支票與被上訴人收執，嗣
    上開台支支票亦確係由原法院兌現，另上訴人雖提出被上訴人於八十二年五月四
    日所立之收據，其上載明被上訴人收到上訴人送來之二百二十二萬零二千元，辯
    稱兩造間縱有借貸關係存在，上訴人業已清償云云，惟上開收據上既未載明收受
    原因，上訴人亦無法具體說明利息計算及零星借貸金額，致該金額與本件請求之
    金額不一致，實不能作為清償系爭借款之證明，且經核對上訴人所書寫之八十二
    年四月二十一日一百二十五萬元之借據及同年五月六日匯款予上訴人之匯款單，
    亦可證明上訴人係還款訴外人丁小鳳，被上訴人並將餘額匯款還給上訴人，故非
    清償本件借款；倘上訴人已還款，豈有不將因借款而開立之前揭支票取回之理？
    上訴人積欠債務迄今已經十年，經被上訴人多次催討仍拒不返還，為此提起本件
    訴訟，請求上訴人返還一百五十萬元及自九十一年十二月五日起至清償日止之法
    定遲延利息等語。並聲明上訴駁回。
二、上訴人則以伊並未於八十一年七月間，向被上訴人借款一百五十萬元，且金錢借
    貸契約具有要物性，被上訴人自始並未交付金錢與上訴人，縱上訴人曾於八十一
    年七月間向被上訴人借款一百五十萬元，惟揆諸被上訴人所立八十二年五月四日
    收據，系爭債務業經上訴人於八十二年五月四日交付被上訴人二百二十二萬二千
    元清償而消滅，且迄今近十年，被上訴人從未向上訴人催討，亦足徵被上訴人所
    主張之借款，已因清償而消滅，上開八十二年五月四日之借據雖載金額為二百二
    十二萬二千元，惟此係因加計利息，及除一百五十萬元之整筆借款外，尚有一些
    五萬、十萬不等之零星借貸之總和，否則上訴人豈有可能超額償還？被上訴人雖
    稱上訴人八十二年五月四日所立之二百二十二萬零二千元收據，係上訴人向訴外
    人丁小鳳借貸一百二十五萬元之還款，且因上訴人復需借款，要求再匯款多餘之
    款項云云，惟如係上訴人清償向丁小鳳一百二十五萬元之借款，何以不僅償還一
    百二十五萬元即可，卻多費周折由被上訴人匯回之理；至於系爭借款利息及零星
    借貸金額多少，因相隔太久不復記憶；若上訴人如被上訴人所述，曾多次口頭上
    催討，以無閒錢可還為由搪塞，豈有在催討無著後，仍願借貸與上訴人？且何以
    不及時訴求償還，正當性殊值懷疑，且於上訴人再借貸並返還時，又何以不依法
    主張抵充清償期先屆至之本件借款，顯有違論理及經驗法則等語，資為抗辯。並
    聲明：(一)原判決廢棄。(二)被上訴人在第一審之訴駁回。
三、被上訴人主張上訴人於八十一年七月間，因清償票款事件，強制執行訴外人徐周
    肅貞之不動產，經原法院民事執行處通知以一千零十二萬元承受，並應於七日內
    繳款，上訴人為承受該不動產急需現金，乃向被上訴人商借一百五十萬元以補不
    足，被上訴人遂於八十一年七月二十四日自帳戶內提領出一百五十萬元，並要求
    銀行開具台支支票（票號：ＡＢ0000000）以供上訴人持往原法院繳納，
    上訴人於借款斯時，亦交付同面額之支票與被上訴人，該支票迄仍由被上訴人持
    有之事實，已據其提出原法院八十一年七月二十日七十九民執乙字五一一三號函
    、存摺、支票（見原審卷第八至十頁、本院卷第四二頁）為證，且為上訴人所不
    爭執（見本院卷第五十八頁，上訴人僅爭執已清償借款，詳如下述），自堪信被
    上訴人此部分之主張為真實。
四、上訴人辯稱伊業於八十二年五月四日以二百二十二萬二千元清償上開借款，並提
    出收據（見本院卷第二七頁）為證，被上訴人對於曾收受訴外人林景湸代為交付
    之二百二十二萬二千元及前揭收據上當事人簽名固不爭執，惟否認係清償本件借
    款，經查：
  (一)按當事人主張有利於己之事實者，就其事實有舉證之責任。又當事人主張之事實
    ，經他造於準備書狀內或言詞辯論時或在受命法官、受託法官前自認者，無庸舉
    證。另當事人對於他造主張之事實，於言詞辯論時不爭執者，視同自認。民事訴
    訟法第二百七十七條前段、第二百七十九條第一項、第二百八十條第一項前段分
    別定有明文。上訴人於本院到庭就其確有於八十一年七月二十四日向被上訴人借
    款一百五十萬元之事實既不爭執，依前揭規定，上訴人主張自可採信，上訴人雖
    抗辯系爭一百五十萬元之借款業已返還云云，然為被上訴人所否認，則上訴人就
    系爭借款業已清償之事實應負舉證責任。
  (二)上訴人固提出八十二年五月四日，被上訴人簽名其上所立之收據，其上記載「茲
    收到乙○○小姐送來新台幣二百二十二萬二千元整，此致林景湸先生」等語，僅
    記述收到上訴人派訴外人林景湸「送來」之金額，而未載明收受原因係清償本件
    借款，且所載金額與本件借款金額並不相符，上訴人雖抗辯系爭借款因加計利息
    ，及除一百五十萬元之整筆借款外，尚有一些五萬、十萬不等之零星借貸之總和
    云云，惟對於借款利息及零星借貸金額多少，因距今已逾十年，且彼此信任未嚴
    格要求任何書證，不復記憶，無法說明如何計算利息（見本院卷第五四頁反面，
    第七一頁）云云，惟上訴人對此既無法舉證以實其說，揆諸前揭說明，所辯自難
    採信，且若係清償本件借款，豈有不於上開八十二年五月四日之借據明載清償系
    爭借款，並取回伊簽發未填載發票日之票據之理？故上開收據自不足作為上訴人
    業已清償本件借款一百五十萬元之證明。
  (三)再者，被上訴人主張前揭八十二年五月四日所立收據，係上訴人清償於八十二年
    四月二十一日向訴外人丁小鳳所借貸之一百二十五萬元，被上訴人復於同年五月
    六日依指示將餘額九十七萬二千元匯款還給上訴人，而非清償系爭借款等語，並
    提出前揭四月二十一日所立收據及同年五月六日匯款單為證，上訴人於本院亦到
    庭陳稱有收到丁小鳳一百二十五萬元，並承認五月六日有收到匯款之事實（見本
    院卷第五八、五九頁），雖抗辯伊不認識被上訴人妻丁小鳳，不可能向其借款，
    係向被上訴人借款時，應被上訴人要求，始於收據上寫「此致丁小鳳」，此係另
    筆借款與本案借款無關云云（見本院卷第五四頁），嗣改稱：是否借款已不記得
    ，時間太久也不確定；並沒有承認係借款云云（見本院卷第五八、六十頁），則
    前後所述已生矛盾，所辯尚難採信。且觀之前揭四月二十一日所立收據所載「茲
    收到新台幣一百二十五萬元正此致丁小鳳女士」，且該收據及匯款單所載金額之
    加總與八十二年五月四日所立收據記載之金額相符，則被上訴人主張係償還訴外
    人丁小鳳之借款，並由被上訴人代丁小鳳將餘額匯還上訴人，而非清償本件借款
    等語，尚屬可採。上訴人雖抗辯上開二百二十二萬二千元，若如被上訴人所稱伊
    向訴外人丁小鳳借款一百二十五萬元所為之超額還款，嗣因上訴人仍需金錢週轉
    ，要求被上訴人再將餘額匯回等情，則上訴人既需錢週轉，僅需償還丁小鳳一百
    二十五萬元即可，何須大費週章再由被上訴人匯回餘款？云云，惟查八十二年五
    月四日之借據既非清償系爭借款，已如前述，則縱有伊所指不合常情之情形，亦
    係伊與訴外人或被上訴人他項法律關係，亦無從證明已為本件借款之清償，故伊
    抗辯尚非有理。
  (四)上訴人辯稱被上訴人未依法主張抵充清償期先屆至之本件借款，顯有違論理及經
    驗法則，且在尚未清償前項借款時，豈願再借與上訴人他款項云云，惟上訴人係
    分別向被上訴人及訴外人丁小鳳借款，兩者之債權人並不相同，應無法定抵充順
    序之適用。另被上訴人主張系爭借貸一百五十萬元係為了要承受法院之法拍屋，
    故上訴人於借款同時，開立同面額未填載發票日之支票交付與被上訴人，約定上
    訴人將承受之不動產出售得款後，始通知並授權填載日期後，再行提領兌現清償
    ，嗣上訴人未依約告知，上訴人已於八十二年八月二十七日出售該不動產，故於
    同年五月四日收受二百二十二萬二千元時，系爭借貸契約未屆清償期，無從主張
    抵充等語，並提出支票、建築改良物登記簿影本（見本院卷第四二頁、第六六至
    六七頁）為證，上訴人對於前揭支票亦不爭執，並承認係為系爭借款而交付（見
    本院卷第五九頁），則系爭借貸關係之清償期，既約明於上訴人將承受之不動產
    出售得款之八十二年八月二十七日後，上訴人於同年五月四日透過訴外人林景湸
    交付被上訴人二百二十二萬二千元時，既在上訴人出售不動產之前，債務既未屆
    清償期，依法亦不得主張抵充，另依被上訴人所稱其係匯還清償丁小鳳借款之餘
    額九十七萬二千元，並非借款，再者被上訴人固於九十一年十一月二十五日始起
    訴請求上訴人清償借款，僅被上訴人未積極行使權利，況請求權尚未罹於時效，
    自不得因被上訴人在此之前未催討請求返還欠款，即得遽認上訴人就本件借款已
    清償，上訴人辯稱均無足採。
五、按（消費借貸之）借用人應於約定期限內，返還與借用物種類、品質、數量相同
    之物。未定返還期限者，借用人得隨時返還，貸與人亦得定一個月以上之相當期
    限，催告返還。民法第四百七十八條定有明文。又遲延之債務，以支付金錢為標
    的者，債權人得請求依法定利率計算之遲延利息。同法第二百三十三條第一項前
    段亦有明定。查，上訴人既積欠被上訴人本金一百五十萬元未清償，上訴人自應
    就前開借款負清償之責。從而，被上訴人依消費借貸契約，請求上訴人給付借款
    一百五十萬元，並加計自訴狀繕本送達之翌日即九十一年十二月五日起至清償日
    止，按週年利率百分之五計算之利息，為有理由，應予准許。是則原審判命上訴
    人如數給付，並依聲請為准、免假執行之宣告，於法並無違誤。上訴意旨指摘原
    判決不當，求予廢棄改判，為無理由，應予駁回。
六、兩造其餘攻擊防禦方法，於本判決之結果不生影響，爰不一一論述，附此敘明。
七、據上論結，本件上訴為無理由，依民事訴訟法第四百四十九條第一項、第七十八
    條，判決如主文。
中      華      民      國    九十二    年      九      月     三十     日
                                民事第十五庭
                                    審判長法  官  劉  靜  嫻
                                          法  官  吳  光  釗
                                          法  官  李  錦  美
正本係照原本作成。
不得上訴。
中      華      民      國    九十二    年      十      月      一      日
                                          書記官  明  祖  全


司法院資訊處製作；財團法人民間司法改革基金會備份。
